【裁判字號】    98,台上,7112
【裁判日期】    981126
【裁判案由】    殺人
【裁判全文】
最高法院刑事判決            九十八年度台上字第七一一二號
上  訴  人  甲○○
選任辯護人  蔡宏修律師
上列上訴人因殺人案件，不服台灣高等法院中華民國九十八年六
月二十四日第二審判決（九十八年度上重訴字第八號，起訴案號
：台灣桃園地方法院檢察署九十六年度偵字第六三二二、六六七
０號），提起上訴，本院判決如下：
    主  文
原判決撤銷，發回台灣高等法院。
    理  由
本件原判決認定上訴人甲○○有其事實欄所載殺人犯行，因而撤
銷第一審所為科刑之判決，改判仍論上訴人以殺人罪，處無期徒
刑，褫奪公權終身；固非無見。
惟按：(一)、刑法第三百三十二條第一項強盜而故意殺人罪，為強
盜罪與殺人罪之結合犯，係將強盜及殺人之獨立犯罪行為，依法
律規定結合成一罪，其強盜行為為基本犯罪，只須行為人利用強
盜之犯罪時機，而故意殺害被害人，其強盜與故意殺人間即互有
關聯，得成立強盜而故意殺人罪之結合犯。至殺人之意思，不論
為預定之計畫或具有概括之犯意，抑或於實行基本行為之際新生
之犯意，亦不問其動機如何，祇須二行為在時間上有銜接性，地
點上有關聯性，均可成立結合犯。又刑法第三百三十二條之強盜
結合罪，所謂犯強盜罪，包括第三百二十八條至第三百三十條在
內，其中第三百二十八條第一、二項分別規定強盜取財罪及強盜
得利罪。原判決事實認定，上訴人係為免除車資而故意持刀殺害
被害人李應良等情。茍屬非虛，上訴人似係意圖免除債務希冀獲
取不法利益，方故意持刀殺人，上訴人既於強盜行為實行中驟起
殺意，其強盜及殺害李應良之二行為時間密接，犯罪之地點相同
，具有密切銜接性與關聯性，能否謂其所為，尚不該當刑法第三
百三十二條第一項之強盜而故意殺人罪，饒有研求之餘地。乃原
判決未詳予究明研析，僅泛以上訴人於殺人後未拿取李應良財物
等詞，遽以其無強盜犯行，認不成立強盜而故意殺人之結合犯，
洵有未當。(二)、審理事實之法院對於被告有利、不利之證據應一
律注意，詳為調查，綜合全案證據資料，本於經驗法則以定其取
捨，並將取捨證據及得心證之理由於判決內詳為說明，如援引不
利於被告之證據而為被告不利之認定，對於有利之證據未能說明
不足採取之理由，要難謂於法無違。上訴人於原審辯稱：其因長
期服用身心科開立處方藥物，致有精神恍惚，無記憶之副作用等
詞，並聲請為藥物鑑定（見原審民國九十八年六月三日審判程序
筆錄第十一頁）。而證人簡明國復證稱：上訴人因服用藥物，時
有精神恍惚情狀等詞（見一審卷(二)第八九頁）。所陳如若無訛，
似屬有利上訴人之證據。原審就上開有利之證據，未予採取，亦
未依其聲情為相關藥物之鑑定，復未說明其緣由，併有理由不備
及調查未盡之可議。以上或為上訴意旨所指摘，或為本院得依職
權調查之事項，應認有將原判決撤銷發回更審之原因。原判決說
明不另為無罪諭知部分，因公訴人認與前揭論罪部分有實質一罪
之關係，基於審判不可分原則，應併予發回。
據上論結，應依刑事訴訟法第三百九十七條、第四百零一條，判
決如主文。
中    華    民    國  九十八  年   十一   月  二十六  日
                      最高法院刑事第八庭
                          審判長法官  洪  文  章
                                法官  王  居  財
                                法官  郭  毓  洲
                                法官  黃  梅  月
                                法官  邱  同  印
      本件正本證明與原本無異
                                      書  記  官
中    華    民    國  九十八  年   十一   月   三十   日
                                                     ｍ


司法院資訊處製作；財團法人民間司法改革基金會備份。
